---
title: "données STOC Bretagne"
author: "Françoise Amélineau"
date: "2025-01-29"
output: html_document
---

```{r setup, include=FALSE}
# ici mettre les packages à charger 
knitr::opts_chunk$set(echo = TRUE,
                      results = 'show',
                      message = FALSE,
                      warning = FALSE )

library(dplyr) # permet d'utiliser %>%, filter, summarize et bien d'autres.
library(sf) # pour manipuler des objets spatiaux
library(ggplot2)  # pour les graphiques

```

## Préparation du jeu de données

Le jeu de données téléchargé contient les observations de toute la France et de toutes les espèces. 
Nous allons travailler sur 4 espèces: le bruant jaune, l'alouette des champs, la tourterelle des bois et la mésange charbonnière. Nous allons créer une table par espèce. 
Nous allons travailler sur la Bretagne uniquement. L'étape suivante consiste à sélectionner uniquement les données provenant de la région à partir d'une sélection spatiale. 

## Etape 1: création des jeux de données par espèce 


```{r espece}
# étape 1: création d'une table par espèce (avec les données de toute la France)
#importer les données STOC
mydat = read.csv2("data/0041794-241126133413365.csv", sep = '\t') # note pour Océane: pense à mettre le fichier de données dans le dossier STOC_Bret/data !


#stocker dans une variable les données concernant uniquement les espèces spécialistes : alouette des champs et bruant jaune
alouette = mydat %>%  filter(species == "Alauda arvensis")
bruantj = mydat %>% filter(species == "Emberiza citrinella")

#idem pour les espèces généralistes tourterelle des bois et mésange charbonnière
tourt = mydat %>% filter(species == "Streptopelia turtur")
charbo = mydat %>% filter(species == "Parus major")

print(nrow(mydat))
print(nrow(alouette))
print(nrow(bruantj))

rm(mydat)

```

## Etape 2: sélection des données en Bretagne uniquement 


```{r préparation données spatiales, echo=FALSE}

# charger les contours des départements 
dep35 <- st_read("data/departement-35/admin-departement.shp")
dep22 <- st_read("data/departement-22/admin-departement.shp")
dep56 <- st_read("data/departement-56/admin-departement.shp")
dep29 <- st_read("data/departement-29/admin-departement.shp")

#rassembler les polygones deux à deux pour obtenir un seul polygone
dep35_22 = st_union(dep35,dep22)

dep56_29 = st_union(dep56,dep29)

#rassembler les deux polygones qui en résultent pour obtenir la Bretagne
Bret = st_union(dep35_22,dep56_29)
plot(st_geometry(Bret))


#conversion en spatial
bruantj = st_as_sf(bruantj,coords = c("decimalLongitude","decimalLatitude"), crs = 4326)
tourt = st_as_sf(tourt,coords = c("decimalLongitude","decimalLatitude"), crs = 4326)
charbo = st_as_sf(charbo,coords = c("decimalLongitude","decimalLatitude"), crs = 4326)
alouette = st_as_sf(alouette,coords = c("decimalLongitude","decimalLatitude"), crs = 4326)

# sélection des données en Bretagne

# pour l'alouette
alouette.bret = st_intersection(alouette,Bret)

#pour le bruant
bruantj.bret = st_intersection(bruantj,Bret)

#pour la mésange
charbo.bret = st_intersection(charbo,Bret)


#pour la tourterelle des bois
tourt.bret = st_intersection(tourt,Bret)


```


## Etape 3: cartes pour visualiser les données


Voici à quoi ressemblent les données sur une carte. il faut d'abord indiquer à R que ce sont des données spatiales, et charger les contours des départements bretons 


# carte des observations d'alouettes en France et en Bretagne

```{r alouette France}
alouette = st_as_sf(alouette,coords = c("decimalLongitude","decimalLatitude"), crs = 4326)
#le crs est est le "Coordinate Reference System", ici WGS84, système géodésique mondial
plot(st_geometry(alouette)) #représente toutes les observations de l'alouette en France, selon leurs coordonnées (st_geometry pour ne représenter les points qu'une fois, selon la colonne geometry uniquement)


#représenter les observations d'alouettes en Bretagne
ggplot() + 
  geom_sf(data = dep35) + #trace le contour du département 35
  geom_sf(data = dep29) + #trace le contour du département 35
  geom_sf(data = dep56) + #trace le contour du département 35
  geom_sf(data = dep22) + #trace le contour du département 35
  geom_sf(data = alouette) + #ajoute les données d'observation d'alouettes
  coord_sf(xlim = c(-6,0), ylim = c(46,49.5), expand = FALSE) #restreint ce qu'on voit de ces données à une zone en Bretagne (grâce aux degrés N et W)

```


# carte interactive

```{r carte interactive}

#nécessite un nouveau package
library(tmap)

#définir le mode interactif
tmap_mode("view")

tm_shape(charbo.bret) + 
  tm_dots(col = "grey", size = 0.1)+
  tm_shape(bruantj.bret) + 
  tm_dots(col = "yellow", size = 0.1)+ #trace le spoints, size définit leur taille
  tm_shape(alouette.bret) + 
  tm_dots(col = "brown", size = 0.1)+
  tm_layout(title = "Observations des espèces (STOC-EPS) en Bretagne",
            legend.show = TRUE,
            legend.outside = TRUE)


```
